【裁判字號】    88,上易,3937
【裁判日期】    900821
【裁判案由】    偽造文書
【裁判全文】
臺灣高等法院刑事判決                          八十八年度上易字第三九三七號
    上  訴  人  臺灣板橋地方法院檢察署檢察官
    被      告  丁○○
    選任辯護人  賴建男
                郭嵩山
                郭育慧
右上訴人因偽造文書案件，不服臺灣板橋地方法院八十六年度易字第七四五七號，中
華民國八十八年七月十五日第一審判決（起訴案號：臺灣板橋地方法院檢察署八十六
年度偵續字第四八號）提起上訴，本院判決如左：
    主  文
上訴駁回。
    理  由
一、本案告訴人乙○○原具狀申告被告丁○○興建房屋越界佔用相鄰之告訴人所有土
    地為法定空地，損及告訴人使用土地之權利，並違法申領使用執照等犯行，雖經
    檢察官不起訴處分（台灣板橋地方法院檢察署八十五年偵字第五八一四號），惟
    告訴人係告訴意旨所指被佔用土地部分犯行之被害人，且依告訴意旨，此部分犯
    行與違法申領建物使用執照有方法結果之牽連犯裁判上一罪關係，是上開不起訴
    處分既經告訴人再議，由台灣高等法院檢察署發回續行偵查，有台灣台北地方法
    院檢察署八十五年度偵字第三五四六號、台灣板橋地方法院檢察署八十五年度偵
    字第五八一四號等偵查卷及台灣高等法院檢察署八十六年度議字第八四號命令可
    稽，故檢察官依該命令續行偵查並調取原上開各偵查案件所未發現之使用執照申
    請書及使用執照等新證據後再行提起公訴，自屬合法，辯護人指本件公訴係違法
    重行起訴，容有誤會，合先敘明。
二、公訴意旨略以：被告係百壽建設開發有限公司（下稱百壽公司）負責人，緣百壽
    公司以台北縣中和市○○段第七四八、七四七號（重測前為台北縣中和市○○段
    尖山小段第四０、四０之六號）土地申請建築房屋，其明知該七四八號土地之
    面積經告訴人訴請台灣板橋地方法院以八十二年度簡上字第六八號判決確定，該
    土地已由六九五六平方公尺減少為六八七五點八八平方公尺，較該土地原申請建
    造執照面積減少八十點一二平方公尺。被告明知其建築基地於重測前後面積有不
    同，竟於八十四年八月二十四日申請使用執照時，於業務上製作之申請書變更說
    明欄內為「原申請基地地號中和市○○段尖山小段第四０、四０之六地號因重
    測後為中和市○○段第七四七、七四八地號，重測前後面積不變」之不實登載，
    進而持向台北縣工務局申辦並獲核發使用執照，因認被告涉有刑法第二百十五條
    、第二百十六條之行使業務登載不實文書罪嫌。
三、按犯罪事實應依證據認定之，無證據不得推定其犯罪事實，刑事訴訟法第一百五
    十四條定有明文。訊據被告堅決否認有何行使業務上登載不實文書之犯行，辯稱
    上開第七四八號土地重測後地籍面積固由六九五六平方公尺，減為六八七五．八
    八平方公尺，惟興建房屋之使用基地面積（即使用淨基地面積）則維持不變，於
    建築專業著重使用基地面積之立場，上開申請書所載「重測後『面積』不變」，
    應係指使用基地面積，是該記載並無不實之處；又被告申請使用執照時，並提出
    重測後之土地登記簿謄本，所檢附之重測後土地面積計算示意圖亦已載明該四七
    八號土地重測後之地籍面積，足見被告並無故登載不實之犯意；況土地重測後縱
    面積減少，依有關單位函示意見並不因此致法定空地不足而影響建築線之指定，
    且上開提出之面積計算示意圖亦係以重測後減少之面積為計算依據，是該申請書
    上關於重測後面積不之記載，殊無發生任何損害之可能；再者，被告申領上開
  使用執照係委託建築師為之，被告並非實際從事該項申請業務之人，是該使用執
    照申請書非被告業務上作成之文書，應無業務登載不實可言。本案公訴人認被告
    涉有行使業務登載不實文書犯行，無非以記載上開第七四八號土地重測後面積已
    自六九五六平方公尺減少為六八七五．八八平方公尺之土地登記簿謄本及被告申
    領使用執照時所提出，載有該土地重測後面積不變等語之申請書為其論據。惟：
    (一)查被告係百壽公司負責人，該公司於七十九年六月二日獲准核發建造執照興建
      房屋之基地原台北縣中和市○○段尖山腳小段第四０、四０之六等號土地，因
      相鄰之同小段第二二號土地所有人即告訴人就上開第四０號土地訴請確認界址
      ，經民事判決確定後，於八十三年十月二十六日重測，該四０號土地地號變更
      為台北縣中和市○○段第七四八號，土地登記簿謄本所登記地籍面積由原六九
      五六平方公尺減縮為六八七五．八八平方公尺。八十四年八月二十四日百壽公
      司申請使用執照，其申請書上之「變更說明及理由」欄內第五點載明「原申請
      基地地號為中和市○○段尖山腳小段四０、四０之六地號，因地籍重測，重測
      後為中和市○○段七四七、七四八地號，重測後面積不變」等語，嗣於八十五
      年一月八日獲准核發使用執照等情，為被告所自承，並有建照執照、判決書、
      土地登記簿謄本、使用執照申請書及使用執照等影本可稽，固堪憑信。
    (二)次查建築法第十一條第一項規定「本法所稱建築基地，為供建築物本身所占之
      地面及其所應留設之法定空地」，是建築基地面積係指土地登記簿謄本上所記
      載之地籍面積中，建築物所實際占用之建築面積及法定空地面積，與地籍面積
      未必一致。而證人即台北縣政府工務局技士甲○○於本院證稱使用執照申請書
      必須記載建築法第十一條所規定之建築基地面積，該申請書上之「基地面積」
      欄中所應填寫者即為建築基地面積，不須記載地籍面積，因使用執照之核發主
      要係審核建築基地面積，是本案被告使用執照申請書上「變更說明及理由」欄
      內所載之「重測後面積不變」等語，其依審核之觀點言之，應係意指建築基地
      面積不變等語（見本院卷第一三六頁正、背面），另證人即該局使用管理課課
      長丙○○亦於原審證稱使用執照申請書須填載淨面積，因審核時，係按使用淨
      面積核發使用執照，所謂使用淨面積係指建築法中所稱之「建築基地」面積（
  見原審卷第七一頁正面、第二三一頁），足徵被告所辯上開使用申請書上所載
      之「重測後面積不變」係指重測後建築基地面積不變等語非虛。
    (三)再查被告於本案土地重測前申領建造執照時所提出之面積計算示意圖及重測後
      申領使用執照時所提出之重測後面積計算示意圖，其所載之「使用淨基地面積
      」均為六三八五．一六平方公尺，有該面積計算示意圖二紙為憑（見原審卷第
      四一、四二頁），證人甲○○亦於本院證稱根據本案土地使用執照申請原卷之
      資料所示，有部分土地於重測前本屬上開七四八號土地之一部分，於重測後，
      因建築線退讓，致該部分土地成為既成巷道之一部分，該退讓部分之土地依台
      灣省建築管理規則第五條第一項第三款「建築基地正面臨接計畫道路，側面或
      背面臨接現有巷道者，於申請指定建築線時，應一併指定該巷道之邊界線，其
      因而退讓之土地，得以空地計算」之規定，仍得計入建築基地中之法定空地，
      故重測前後該土地之建築基地面積不變等語（見本院卷第一四四頁正面），堪
      認上開第七四八號土地於重測後雖地籍面積已減少，惟其本案建築基地面積並
      未因重測而發生變動，是被告之使用執照申請書上記載重測後建築基地面積不
      變等語，並無任何虛偽不實可言。
    (四)復查被告於上開第七四八號土地重測後申請使用執照時，除提出申請書外，同
      時並檢附重測後之土地登記簿謄本及重測後之面積計算示意圖，該土地登記簿
      謄本及面積計算示意圖均載明上開第七四八號土地之重測後之地籍面積六八七
      五．八八平方公尺，業據證人甲○○於本院證述屬實（見本院卷第一四三頁背
      面），並經本院向台北縣政府工務局調取八十五年一月八日八十五中使字第０
      二三號使用執照申請案全卷查明無訛，且有該重測後之面積示意圖一紙為憑（
      見原審卷第四一頁），苟上開使用執照申請書上之變更說明及理由欄內所載重
      測後面積不變等語之所謂面積係指地籍面積，且被告確有以重測後地籍面積不
      變之不實事項欺瞞相關建管單位核發使用執照之犯意，衡情其當無於向建管單
      位提出該申請書之同時，並檢附重測後之上開第七四八號土地登記簿謄本及重
      測後面積計算示意圖，致使建管單位得藉以發現其所載之重測後地籍面積不變
      等語有不實之情事，是被告辯稱其無登載不實之故意，尚非無據。
    (五)況按建築法第七十條第一項規定「建築工程完竣後，應由起造人會同承造人及
      監造人申請使用執照」，被告身為起造人百壽公司代表人，以營繕工程為業，
      其於本案建築工程完竣後，依上開建築法第七十條第一項規定，會同監造人戊
      ○○建築師提出使用執照申請書申請使用執照，該申請書固屬被告業務上製作
      之文書，惟證人即本案工程之監造建築師戊○○於原審證稱該工程之房屋使用
      執照係由百壽公司之經辦員與其建築師事務所內人員接洽處理，由其事務所人
      員向地政機關請領資料後據以填載，並由其審核蓋章等語（見原審卷第四五頁
      正、背面、第七一頁正面）；另證人陳俊良亦於本院證稱其受僱於被告公司，
      自八十四年七月間起擔任本案工程土地主任，使用執照申請書上之資料均由建
      築師事務所人員填載，且百壽公司在該建築師事務所留有公司章，該事務所人
      員填載完成後即自行送件，其就該使用執照申請書上所載之基地面積等語之涵
      意如何，並不清楚等語（見原審卷第一一二頁背面、第一一三頁正面），足徵
      被告依法雖應會同監造人申請使用執照，然上開申請書之填載，悉由戊○○建
      築師事務所人員申請資料並據以填載，經羅建築師審核，該建築事務人員蓋用
      百壽公司留置於該事務所之公司章後，即逕行送件，從而被告辯稱該使用執照
      申請書係委由建築師填載，其就申請書之內容不甚清楚等語，亦堪採信。
    (六)末查告訴人雖聲請訊問參與研商六三年指字第一０七九號與七八定中０一─０
      八三號建築線差異與涉及七二０號建照車道出入口距離疑義會議之證人謝富貴
      、陳明朗、林飛桐及向台北縣中和地政事務所調取該所八十八年四月一日八八
      北縣中地一字第０三七五八號函送之該所於八十五年一月十九日收件之北中地
      登字第００三七號土地登記申請案全卷，惟該會議之事項與上開第七四八號土
      地之相關登記事項，核均與本案被告上開使用執照申請書上「變更說明及理由
      」欄第五項之記載是否不實之認定無涉，本院自無傳訊上開證人及調閱上開土
      地登記申請卷之必要，均併此敘明。
    綜上，依建築法上開規定，建築基地面積與土地登記簿謄本上所載之地籍面積並
    不相同，而房屋使用執照之申請既僅審核建築基地面積，是被告所辯上開使用執
    照申請書上所載之重測後面積不變等語，係指建築基地面積非地籍面積一節既非
    無據，而上開土地之建築基地面積並未因土地重測而有變動，是該申請書之記載
    本無登載不實可言，況該申請書係被告委請監造房屋工程之建築師，由其事務所
    人員向地政機關申請資料據以填載後逕提出申請，且申請之同時並已檢附重測後
    之新土地登記簿謄本及面積計算示意圖，該謄本與面積計算示意圖亦均已記載重
    測後之上開第七四八號土地之地籍面積，益徵被告並無登載不實之犯意，此外本
    院復查無任何積極確切之證據，足資證明被告有何業務上登載不實之犯行，其犯
    罪即屬不能證明。原審本於調查證據所得，斟酌全案辯論意旨，據而為被告無罪
    之諭知，並無不合，檢察官上訴指摘原判決不當，為無理由，應予駁回。
四、至告訴人另於本院具狀指被告明知李子森早於八十四年一月二十一日死亡，竟為
    領得使用執照，而偽造李子森簽名及印章蓋用於土地使用同意書上云云，並提出
    土地使用同意書影本、李子森戶籍謄本、使用執照申請書，及聲請訊問證人陳懿
    轞、江正治，惟此部分事實未據起訴，且本案公訴意旨所指被告業務上登載不實
    之犯罪事實未能證明，被告業經諭知無罪，自與告訴人此部分所指被告偽造已死
    亡之李子森名義之土地使用同意書一節，不生裁判上一罪關係，是本院就告訴人
    所指被告偽造李子森名義之土地使用同意書持以申請使用執照等情，無從併予審
    理；另檢察官以被告所涉偽造文書案件（台灣板橋地方法院檢察署八十八年偵字
    第一七八一一號）與本案有連續犯之裁判上一罪關係而移送併辦，惟本案被告既
    經諭知無罪，即與該併辦部分不生裁判上一罪關係，是該併辦部分本院亦無從併
    予審酌，自應退回由檢察官依法偵處，均附此指明。
據上論斷，應依刑事訴訟法第三百六十八條，判決如主文。
本案經檢察官蔡薰慧到庭執行職務。
中    華    民    國      九十      年      八      月      二十一      日
                              臺灣高等法院刑事第十六庭
                                  審判長法  官  許  增  男
                                        法  官  黃  鴻  昌
                                        法  官  蔡  彩  貞
右正本證明與原本無異。
不得上訴。
                                        書記官  張  淑  芬
中      華      民      國     九十     年     八     月      二十四    日


司法院資訊處製作；財團法人民間司法改革基金會備份。
